臺灣高等法院民事判決
109年度上字第198號
上  訴  人  簡再生  

特別代理人  簡智偉  
上  訴  人  劉簡碧珠
            簡嘉重  

            盧靜仙  
            盧諸嶺  
            盧權章  
            盧天佑  
上七人共同
訴訟代理人  林威伯律師
複 代理 人  李詩涵律師                  
追 加原 告  高秀鳳  

上  訴  人  簡長壽  

訴訟代理人  黃斐旻律師
上列當事人間請求所有權移轉登記事件，兩造對於中華民國108
年11月29日臺灣新北地方法院第一審判決（107年度訴字第2043
號）各自提起上訴，上訴人簡再生以次8人並為訴之變更，本院
於109年10月6日言詞辯論終結，判決如下：
    主      文
上訴及變更之訴均駁回。
上訴訴訟費用由上訴人簡長壽負擔。變更之訴訴訟費用由上訴人
簡再生以次七人及追加原告高秀鳳連帶負擔。　　　　  
　　事實及理由
壹、程序方面　　
按訴訟標的對於共同訴訟之各人必須合一確定者，共同訴訟人
  中一人之行為有利益於共同訴訟人者，其效力及於全體，民事
  訴訟法第56條第1項第1款定有明文。本件上訴人簡再生以次7
  人於原審主張：兩造之被繼承人簡陳妹前於民國63年間就附表
  二所示房地應有部分與簡長壽成立借名登記契約已終止，依繼
  承及不當得利之法律關係，請求簡長壽將前揭房地應有部分移
  轉登記予簡陳妹之繼承人公同共有，其訴訟標的對於共同訴訟
  之繼承人須合一確定，是簡再生以次6人上訴之效力，及於同
  造未提起上訴之盧天佑，爰併列盧天佑為上訴人。
次按於第二審為訴之變更或追加，非經他造同意，不得為之，
  但該訴訟標的對於數人必須合一確定時，追加其原非當事人之
  人為當事人者，不在此限，為同法第446條第1項、第255條第1
  項但書第5款所明文。而訴之同一與否，必當事人、訴訟標的
  及訴之聲明三者是否同一為斷，如在訴訟進行中三者有一變更
  ，應認原訴已有變更。是於第二審合法為訴之變更者，原訴即
  生視為撤回之效力，第二審法院應專就新訴為裁判，無須更就
  該判決之上訴為裁判。查簡再生以次7人於原審請求簡長壽應
  將前項房地應有部分移轉登記予簡陳妹之繼承人，其訴訟標的
  對於簡陳妹之繼承人必須合一確定，應由全體繼承人一同起訴
  及應訴，其當事人始屬適格。又簡陳妹之繼承人尚有高秀鳳1
  人，經本院依民事訴訟法第56條之1第1項規定限期命其追加為
  原告，而未為之（見本院卷第301至303頁），即生視為一同起
  訴之效力（即於第二審追加為原告），其訴之要素既有所變更
  ，原訴（即上訴人簡再生以次7人上訴部分）已視為撤回，本
  院就上開部分爰專就新訴裁判之，併此敘明。
高秀鳳經合法通知，未於言詞辯論期日到場，核無民事訴訟法
  第386條各款所列情形，爰依簡長壽之聲請，由其一造辯論而
  為判決。 
貳、實體方面： 
簡再生以次7人主張：簡陳妹、簡再生母子二人前於63年間各
　出資新臺幣（下同）15萬元購買附表一、二所示房地所有權（
　下合稱系爭房地），約定權利各1/2，並於64年間各自借名登
　記於簡長壽（即簡陳妹么子、簡再生之弟）名下。嗣簡陳妹於
　85年間死亡，簡再生及伊等已分別終止與簡長壽間就附表一、
　二房地應有部分成立之借名登記契約等情，爰依民法第179條
　及繼承之規定，求為命簡長壽依序將附表一、二房地應有部分
　移轉登記予簡再生所有、簡陳妹之全體繼承人公同共有之判決
　（原審就附表一房地應有部分為簡再生勝訴之判決，駁回簡再
　生以次7人其餘之訴，兩造就其受敗訴判決部分不服，各自提
　起上訴，附表二房地部分並經高秀鳳於本院追加為原告，而與
　簡再生以次7人為訴之變更，如前所述）。簡再生以次8人變更
　之訴聲明：簡長壽應將附表二所示房地應有部分移轉登記予簡
　陳妹之全體繼承人。簡再生答辯聲明：簡長壽之上訴駁回。
簡長壽則以：當初簡陳妹係購入系爭房地贈與伊做為婚後住所
  ，始登記為伊所有，斯時簡再生並未出資，簡陳妹另將所有坐
  落臺北市○○區○○街000巷0號2樓房屋（下稱○○街房屋）分予簡
  再生管理及使用收益。嗣伊因顧及兄弟情誼，始同意簡再生夫
  婦入住，並由其代繳部分房屋稅捐抵付租金。縱認伊與簡陳妹
  間就附表二房地應有部分存有借名登記契約，該契約已於簡陳
  妹死亡時之85年9月2日當然終止，簡再生以次7人遲至107年6
  月間始起訴請求伊返還該房地應有部分，已罹於時效等語，資
  為抗辯。上訴聲明：㈠原判決不利於簡長壽之部分廢棄。㈡上開
  廢棄部分，簡再生於第一審之訴駁回。答辯聲明：變更之訴駁
  回。
關於簡再生請求簡長壽移轉附表一房地應有部分：
㈠按稱「借名登記」者，謂當事人約定一方將自己之財產以他方
  名義登記，而仍由自己管理、使用、處分，他方允就該財產為
  出名登記之契約。又法院於確定判決理由中，就訴訟標的以外
  當事人所主張之重要爭點，本於當事人辯論之結果已為判斷時
  ，除有顯然違背法令，或當事人已提出新訴訟資料足以推翻原
  判斷之情形者外，於同一當事人就與該重要爭點有關所提起之
  他訴訟，基於民事訴訟法上之誠信原則，自不得再為相反之主
  張，法院亦不得作相反之判斷，此即為學說上所謂之爭點效。
  是前後兩訴訟之當事人為同一，且前案就重要爭點之判斷非顯
  然違背法令時，如當事人一造於後案主張不受上開前案爭點效
  之拘束，自應由其就該利己事實負舉證之責，並提出足以推翻
  原判斷之新訴訟資料以實其說，始足當之。
㈡查簡長壽前向簡再生起訴請求其遷讓系爭房屋並給付不當得利
  ，經原法院106年度訴字第1143號為其勝訴之判決，簡再生不
  服提起上訴，案經本院107年度上字第73號審酌：證人劉簡碧
  珠（即二人之妹）、簡江月琴（即簡再生之妻）、施美玉（即
  二人手足簡嘉重之妻）分別證述系爭房地買價約30萬元，由簡
  陳妹以公錢出資15萬元或10餘萬元，餘由簡再生支付，供全家
  一起居住，由於購屋資金非簡再生一人所出，故登記於簡長壽
  名下以示公允，非贈與等詞，參諸系爭房地稅捐長期由簡再生
  繳納，且曾以該房地設定抵押權擔保其個人借款，有管理、使
  用及處分系爭房地情事，復佐以簡陳妹生前別無資助其他子女
  取得不動產等事實，認定系爭房地應為簡再生、簡陳妹二人共
  同出資購買取得，並借名登記於簡長壽名下，簡再生非無權占
  有，是簡長壽依民法第767條、第179條規定請求簡再生遷讓房
  屋及給付不當得利為無據，因而廢棄改判駁回簡長壽之訴，並
  經最高法院107年度台上字第1531號裁定駁回其上訴確定等情
  ，為兩造所不爭執，並經本院調閱該案卷宗核閱無訛。準此，
  有關簡再生與簡長壽就系爭房地（應有部分）是否存有借名登
  記關係而為有權占有之爭執，既經本院第73號確定判決列為當
  事人所主張或抗辯之重要爭點，並本於兩造（即簡再生
　、簡長壽二人）辯論之結果，於理由中作成前述判斷結果，經
  核並無顯然違背法令之處。至於簡長壽於本件中另提出之劉簡
  碧珠於前案其他證詞（內容顯示其因與簡再生、簡長壽二人為
  兄弟姐妹關係所以拒絕具結，並於同案另證述：伊未參與系爭
  房地買賣契約之簽立伊不知道，是簡再生告訴伊剩下的錢是他
  付的，伊不知道他是如何付款等語；見本院卷第134至136頁）
　、簡嘉重於他案（即臺灣臺北地方檢察署101年度調偵字第144
  4號、同年度偵字第21109號偵案）之證詞（內容為：伊大哥簡
  再生因照顧母親簡陳妹較為辛苦，所以伊將98年間出售○○街房
  屋所得價金餘款10萬元交給簡再生花用，之前該屋之租金收取
  都由簡再生處理，係由其管理等語；見原審卷第220、224、23
  0頁）、簡長壽之戶籍謄本（內容顯示其於64年10月於系爭房
  屋設立戶籍，65年3月間結婚而後生子，73年11月間另遷他址
  之情；見原審卷第49頁）、101至108年度系爭房地稅捐繳款書
  或繳納證明書（內容顯示其持有系爭房地稅捐105至107年度繳
  款書正本，及該房地101至108年度稅捐已繳納但無從據以判斷
  101至104年度之稅捐實際繳納人為何等情；見原審卷第257至2
  91頁、本院卷第231至233頁）等證據資料，僅能證明劉簡碧珠
  介紹簡再生購買系爭房地後未實際參與該房地買賣之簽約及簡
  再生部分之實際付款過程；簡陳妹生前另持有之○○街房屋出售
  前之收租及管理等事宜是委由簡再生處理，出售後剩餘款項念
  及簡陳妹係由簡再生負責照料，因此將餘款交給其使用
　；簡長壽於64至73年間曾設籍於系爭房地並於該處結婚生子，
  於該段期間有共同使用系爭房地；系爭房地稅捐自105年度起
  （即約簡長壽及簡再生二人前案涉訟前一年）係由簡長壽實際
  繳納等情，惟不足以推翻本院第73號確定判決之認定。另難憑
  簡長壽曾對簡嘉重提出刑事偽造文書告訴之事，即推斷其妻施
  美玉前揭證述即為挾怨報復而非事實。是簡長壽於本件所提訴
  訟資料並不足以推翻該前案所為前揭之判斷，揆諸首開說明，
  該判斷於同一當事人（即簡長壽、簡再生二人）間已生爭點效
　，其二人均不得再為相反之主張，法院亦不得作相異之判斷。
  故簡長壽猶執陳詞否認二人間就系爭房地應有部分存有借名契
  約云云，並無可採。從而，簡再生以起訴狀繕本送達對簡長壽
  為終止二人間借名契約之意思表示，依民法第179條規定，請
  求簡長壽移轉附表一房地應有部分為其所有，核屬有據。
關於簡再生以次8人請求簡長壽移轉附表二房地應有部分：　
㈠按主張有借名關係存在之當事人，固須就此項利己之待證事實
  負舉證責任，苟能證明在經驗法則或論理法則上，足以推認該
  待證事實存在之間接事實，即無不可，非以直接證明該待證事
  實為必要。查簡再生以次8人主張：系爭房地簡陳妹、簡再生
  二人前於63年間各出資15萬元共同購買取得，約定權利各1/2
  ，並提供全家居住使用，由於購屋資金非簡再生一人所出，為
  期公允，故均借名登記於簡陳妹么子即簡長壽名下，並非贈與
  ，簡再生曾長期繳納該房地稅捐並以該房地設定抵押權擔保其
  個人借款等管理、使用及處分系爭房地等事實，業據證人劉簡
  碧珠、簡江月琴、施美玉於前案證述綦詳，並有該房地登記謄
  本及房地稅捐繳款書資料可稽（見原法院第1143號調解卷第12
  至17頁、訴字卷第46至94、105至109、121至125頁、本院第73
  號卷第140至141頁），佐參簡長壽於該前案亦不否認該屋購入
  後係供全家居住使用，且簡陳妹生前並無資助其他子女取得不
  動產等情屬實（見本院第73號卷第218頁），堪認簡陳妹生前
  出資購買取得附表二房地應有部分，雖以簡長壽名義辦理產權
  登記，惟並無贈與簡長壽之意，其二人間係就上開房地應有部
  分成立借名登記契約無訛。簡長壽執前項所述證據資料，抗辯
  ：證人劉簡碧珠等人之證詞不可採，伊於登記為該房地所有人
  後有管理使用系爭房地之事實，簡陳妹斯時係因伊年紀最小且
  將結婚，所以才購屋贈與伊云云，難為有利之認定，業如前述
  ，是簡長壽此部分之抗辯，並無可採。
㈡次按，借名登記之契約，其成立側重於借名者與出名者間之信
  任關係，性質與委任關係類似，應類推適用民法第549條第1項
  、第550條前段之規定，借名登記契約關係，因當事人之任何
  一方為終止意思表示或當事人一方死亡而消滅。於借名人死亡
  時，借名登記關係消滅，其繼承人自取得請求出名人移轉該借
  名登記財產所有權予全體繼承人公同共有之債權。查簡陳妹前
  於64年間就其購買取得之附表二房地應有部分與簡長壽成立借
  名契約而登記簡長壽名下，業如前述，嗣簡陳妹於85年9月2日
  死亡（見原審卷第117頁），上開借名登記事實既為簡陳妹之
  繼承人（即子女）多人所知悉，且簡再生以次8人並未舉證證
  明簡陳妹與簡長壽間另有特約存在，或依該事務之性質可認上
  開借名登記仍有繼續存在之必要，則簡陳妹與簡長壽二人間就
  附表二房地應有部分所成立之借名登記契約，依前說明，自應
  類推適用民法第550條之規定，於其死亡時消滅，簡再生以次8
  人自斯時即得請求返還，計至107年6月間簡陳妹之繼承人於原
  審起訴請求簡長壽返還該房地應有部分止，顯已逾15年之請求
  權行使時效，簡長壽既為時效抗辯，依民法第144條規定
　，自得拒絕給付。從而，簡再生以次8人依民法第179條及繼承
  之規定，請求簡長壽將附表二房地應有部分移轉登記予簡陳妹
  之全體繼承人公同共有，為無理由。
綜上所述，簡再生依民法第179條規定，請求簡長壽移轉附表一
  房地應有部分為其所有，為有理由，應予准許。從而原審就上
  開部分為簡長壽敗訴之判決，並無不合。簡長壽上訴論旨指摘
  原判決此部分不當，求予廢棄改判，為無理由，應駁回其上訴
  。另簡再生以次8人依民法第179條及繼承之規定，請求簡長壽
  將附表二房地應有部分移轉登記予簡陳妹之全體繼承人公同共
  有，為無理由，其變更之訴應予駁回。
本件事證已臻明確，兩造其餘攻擊、防禦方法及舉證，經核與
  判決結果無影響，爰不逐一論列，附此敘明。
據上論結，本件上訴及變更之訴均為無理由，爰判決如主文。
中　　華　　民　　國　　109 　年　　10　　月　　20　　日
                  民事第七庭    
                    審判長法  官  李昆霖
                          法  官  王育珍
                          法  官  林翠華
正本係照原本作成。
如不服本判決，應於收受送達後20日內向本院提出上訴書狀，其
未表明上訴理由者，應於提出上訴後20日內向本院補提理由書狀
（均須按他造當事人之人數附繕本）上訴時應提出委任律師或具
有律師資格之人之委任狀；委任有律師資格者，另應附具律師資
格證書及釋明委任人與受任人有民事訴訟法第466條之1第1項但
書或第2項（詳附註）所定關係之釋明文書影本。如委任律師提
起上訴者，應一併繳納上訴審裁判費。
中　　華　　民　　國　　109 　年　　10　　月　　20　　日
　　　　　　　　　　　　　書記官  黃文儀
附註：
民事訴訟法第466條之1（第1項、第2項）：
對於第二審判決上訴，上訴人應委任律師為訴訟代理人。但上訴
人或其法定代理人具有律師資格者，不在此限。
上訴人之配偶、三親等內之血親、二親等內之姻親，或上訴人為
法人、中央或地方機關時，其所屬專任人員具有律師資格並經法


附表一：          編  號     土    地    坐    落　　      面    積     權利範圍      現登記所有人       市  區  段　  小段  地號  平方公尺   1  -- 2 新北  --- 新北 ○○  --- ○○   ○○○  ---- ○○○   ○○○  ---- ○○○    000-0  ---- 000-00      75  -------     38      1/8  -------     1/8       簡長壽  -----------       同上 　  備考        


編  號  建號 基  地  坐  落 -------------- 建  物  門  牌 主要用途、建料及房屋 層數 建物面積（平方公尺）  權利  範圍      現 登 記  所 有 人       樓層面積   合　　計 附屬建物       1   1637 新北市○○區○○○段○○○○段00000○000000地號 -------------- 新北市○○區○○路0段000巷0000號 住家用、加強磚造、4層 第4層：75.00 合計：75.00      1/2    簡長壽  備考       
        
附表二：          編  號     土    地    坐    落　　      面    積     權利範圍      現登記所有人       市  區  段　  小段  地號  平方公尺   1  -- 2 新北  --- 新北 ○○  --- ○○   ○○○  ---- ○○○   ○○○  ---- ○○○     000-0  ---- 000-00      75  -------     38      1/8  -------     1/8       簡長壽  -----------       同上 　  備考        

編  號  建號 基  地  坐  落 -------------- 建  物  門  牌 主要用途、建料及房屋 層數 建物面積（平方公尺）  權利  範圍      現 登 記  所 有 人       樓層面積   合　　計 附屬建物       1   1637 新北市○○區○○○段○○○○段00000○000000地號 -------------- 新北市○○區○○路0段000巷0000號 住家用、加強磚造、4層 第4層：75.00 合計：75.00      1/2    簡長壽  備考